臺灣高等法院臺中分院民事判決
111年度重上字第183號
上  訴  人  易順企業股份有限公司

法定代理人  王文秀  
訴訟代理人  林堡欽律師
被上訴人    王紀元  
訴訟代理人  常照倫律師
            王啓仲  
上列當事人間請求不當得利事件，上訴人對於中華民國111年6月
23日臺灣臺中地方法院110年度重訴字第638號第一審判決提起上
訴，本院於111年10月26日言詞辯論終結，判決如下：
    主  文
上訴駁回。
第二審訴訟費用由上訴人負擔。
    事實及理由
壹、上訴人主張：伊於民國76年間向訴外人詹○○（借用訴外人蔡
    ○○名義登記）買受如原判決附表所示農舍、農地(下合稱系
    爭房地)簽訂買賣契約，價金已付，而依當時法令，將之借
    名登記於具自耕農身分之訴外人即被上訴人岳父魏○○名下，
    伊為實際所有人，持有其買賣契約書、所有權移轉契約書、
    公證書、土地所有權狀原本，並繳納其稅費。然魏○○竟於99
    年7月5日假遺失為由申請補發系爭房地所有權狀，經被上訴
    人之父王萬得對其向原法院以100年度重訴字第18號訴請移
    轉系爭房地所有權登記判決勝訴確定後，於100年4月12日將
    之移轉登記予王萬得所有，其再於同年5月25日將之贈與移
    轉登記至被上訴人名下。伊為此另案訴請確認其間贈與關係
    不存在等訴訟，王萬得抗辯系爭房地為其買受取得，經原法
    院認係伊實際出資所購，而以100年度重訴字第444號、本院
    102年度重上字第129號、最高法院106年度台上字第304號判
    決確定（下稱前案），此部分具爭點效。伊對王萬得、被上
    訴人等人又提詐欺、侵占、偽造文書等罪之刑事告訴，亦為
    其等否認，經臺灣臺中地方檢察署（下稱中檢）100年度偵
    字第16028號不起訴處分（下稱刑事另案）；向原法院刑事
    庭所提交付審判，也經以100年度聲判字第97號裁定駁回；
    伊再另案訴請魏○○之繼承人損害賠償，原法院卻以108年度
    重訴字第422號判決認定系爭房地之借名登記關係存在王萬
    得與魏○○間。綜上可見王萬得於100年4月12日受領系爭房地
    時，非明知無法律上原因，則其再將之贈與被上訴人，即有
    民法第182條第1項、第183條規定之適用，時效並應自100年
    5月25日或106年11月22日起算而尚未罹期。退步言，亦得類
    推適用民法第183條規定。爰先位主張適用、備位主張類推
    適用民法第183條，請求被上訴人將系爭房地之所有權移轉
    登記予伊等詞。　　
貳、被上訴人則以：上訴人本件主張之不當得利返還請求權，業
    經前案判決其敗訴確定，應受前案確定判決既判力所拘；王
    萬得依原法院100年度重訴字第18號確定判決取得系爭房地
    ，非不當得利，前案與本件不當得利訴訟標的同一。縱未違
    反一事不再理，有關「王萬得取得系爭房地所有權，非不當
    得利」乙節，亦經兩造於前案攻防並經前案法院予以判斷，
    亦生爭點效，兩造及法院均應受其拘束，不得再為相反之認
    定。實則，系爭房地係由王萬得出資購買，前案並未認其屬
    上訴人所有。雙方本於各自立場在先前訴訟中所為攻防，不
    能認有違反禁反言；況其在前案乃指王萬得受領時明知非其
    所有，於本件卻稱其為善意，豈不更矛盾。又王萬得乃係主
    觀認其為買受人，前案判決並未認其不知無法律上原因，而
    是其以實際買受人自居，無不知的情形，與當時上訴人公司
    實際為王萬得所經營無悖。此外，有權處分與無權處分，完
    全對立，無可主張類推適用民法第183條規定。縱認王萬得
    就系爭房地為不當得利，惟其就系爭房地以所有人自居之情
    ，上訴人於94年1月17日其向改制前臺中縣潭子鄉調解委員
    會聲請調解時即已知悉，卻遲至110年11月始提起本件，已
    罹於15年時效等語，資為抗辯。
參、原審法院審理後，斟酌兩造之主張及攻防結果，認本件應受
    前案有關「上訴人係真正之買受人及借名人，魏○○為出名人
    ，魏○○與王萬得所為均係有權處分」認定之爭點效所拘，並
    認本件無民法第183條規定之適用或類推適用，駁回上訴人
    之訴。上訴人上訴聲明：原判決廢棄；被上訴人應將如附表
    所示系爭房地之所有權移轉登記予伊；願供擔保，請准宣告
    假執行。被上訴人答辯聲明：上訴及假執行之聲請均駁回。
    　　
肆、本院之判斷：
一、下列事項為兩造所不爭執，堪信為真實：
（一）系爭不動產買賣契約書所載出賣人為「蔡○○」、買受人為
      「易順企業股份有限公司」，系爭房地並於76年7月3日借
      名登記至具自耕農身分之魏○○名下（原審卷一47至64頁）
      。
（二）王萬得於100年4月12日以原法院100年度重訴字第18號民
      事確定判決，將系爭房地移轉登記至其名下，並於同年5
      月25日以贈與為由將之移轉登記與被上訴人。
（三）前案最高法院106年度台上字第304號確定判決理由乃認定
      魏○○為系爭房地登記之所有權人，其將之移轉登記予王萬
      得係有權處分，不論王萬得是否知悉魏○○為借名登記人，
      均已取得系爭房地所有權；而被上訴人係依王萬得之贈與
      移轉取得系爭房地所有權，於法有據，上訴人僅得依其與
      魏○○間之借名登記契約對抗魏○○，因未辦理移轉 登記，
      無從對外主張為系爭房地所有權人等事實（原審卷一121
      頁）。
二、上訴人主張伊為系爭房地買受人，為王萬得移轉取得，乃不
    知屬不當得利，卻再將之贈與移轉予被上訴人，爰適用或類
    推適用前揭規定請求其返還等詞。被上訴人則以前案已認王
    萬得取得系爭房地非無法律上原因，其將之移轉予伊亦非無
    權處分，該房地縱非王萬得買受，其以該房地所有人自居也
    非善意，且上訴人請求已罹時效等語置辯。是本件兩造之所
    爭，主要在於上訴人指王萬得係不知無法律上原因而取得系
    爭房地，是否可採？又其以王萬得將系爭房地贈與移轉登記
    予被上訴人，主張適用或類推適用民法第183條規定，請求
    被上訴人移轉系爭房地所有權登記，有無理由？
三、按當事人主張有利於己之事實，就其事實有舉證之責任，民
    事訴訟法第277條前段定有明文；且民事訴訟如係由原告主
    張權利者，應先由原告負舉證之責，若原告先不能舉證，以
    證實自己主張之事實為真實，則被告就其抗辯事實即令不能
    舉證，或其所舉證據尚有疵累，亦應駁回原告之請求（最高
    法院17年上字第917號判決意旨參照）。又按不動產借名登
    記之出名人，既登記為該不動產之所有人，縱未經借名人同
    意，處分該不動產，仍屬有權處分，乃本院自106年2月14日
    以後之見解（同法院108年度台上字第2608號、110年度台上
    字第1148號、111年度台上字第146號等判決意旨參照）。
四、查系爭房地於前述時間由魏○○辦理移轉登記予王萬得時，魏
    ○○乃其原本所有權登記之權利人，為兩造所無爭執。則無論
    魏○○係本於何種原因將之移轉所有權登記予王萬得，依前揭
    借名登記關係之說明，所為均屬有權處分，不因其係經王萬
    得訴請返還而有不同；且王萬得取得該所有權後，再將之贈
    與移轉登記予被上訴人，亦係本於登記所有權人之所為，也
    無欠缺法律上原因可言，此業經上訴人以前案訴請確認被上
    訴人與王萬得間就系爭房地之贈與關係不存在、該移轉登記
    應予塗銷、並移轉登記予其指定之人，而受敗訴判決確定所
    同認如上。則王萬得之取得系爭房地既非無法律上原因，即
    無所謂不當得利受領人將其利得無償讓與第三人可言，亦無
    類推適用之餘地。
五、雖上訴人以其已另案主張魏○○違背借名登記義務致其受有損
    害，訴請魏○○之繼承人負損害賠償等責，然原法院卻以108
    年度重訴字第422號判決認定系爭房地係王萬得以上訴人名
    義買入，借名登記於魏○○名下，而駁回其請求等詞（本院卷
    137至147頁）。但考該件如此認定，主要乃鑑於上訴人之法
    定代理人王文秀於本院107年度抗字第550號刑事案件中，抗
    告自陳「易順公司本質為家族企業，於87年至101年間，易
    順公司之帳務明細、財務狀況均由抗告人之父王萬得親自處
    理，且上開期間內易順公司之『轉帳傳票』、『現金支出傳票』
    、『支出金額及期票登記簿』、『支出登記簿』等有關公司資金
    、財務之文件均由王萬得親自製作…」、「易順公司曾於74
    年間決議在美國設立分公司，並委由抗告人前往美國處理分
    公司之設立及經營事宜，故抗告人自74年起至95年為止，均
    往返於美國、臺灣兩地之間，處理易順公司美國分公司之業
    務。亦徵抗告人至95年間僅有負責易順公司美國分公司之部
    分業務，並無觸及易順公司之財務資金」等情，始認其所稱
    系爭買賣契約係由實際負責人王文秀簽訂之主張，即難為採
    ，亦可見無經由王文秀與魏○○達成借名登記合意之可能（本
    院卷145頁）。觀此部分引述（原審卷一233、235頁），與
    本院依上訴人聲請所調該件所附裁定之記載（422號卷一231
    、233頁）符節，此既係上訴人法定代理人於107年之刑事案
    件程序中所提，自無可能及於前案程序所攻防、調查與審認
    ，因兩件程序所調查證據之範圍不同 ，所認結論有異，亦
    在情理之內，也難認與證據法則有何違背，惟未見上訴人合
    法上訴以求進一步釐清，雖其辯係受資力所囿，然其卻於該
    件敗訴確定後，隨即提起本件，顯相矛盾，不足為據。
六、至兩造在先前所提各案之陳述，係雙方本於利害對立之立場
    所為，各自均有與本件主張出入、逆反之處，顯皆乏互指違
    反禁反言之正當性，要無可採。
七、另刑事程序係以審究被告所為有無該當於犯罪之構成要件、
    是否已達應施以刑罰之程度，其主觀犯意之存否，乃關對犯
    罪行為之認識和實施之意欲，與私法關係之善意與否係涉對
    事實之知與不知的認定，自屬有別，尚不能因主觀犯意之欠
    缺而受不起訴處分，即得逕以推認民事關係上善意之存在。
    況僅憑王萬得在他件主張其為系爭房地之買受人，乃涉其主
    觀之認知，或因對法律事實理解之歧異，或出於不法侵吞之
    意圖，尚無以得見其究係出於善意或惡意。則本件既無不當
    得利情形之存在，即無民法第183條類推適用之可言。　　
八、綜上所述，上訴人依前揭規定，先、備位請求被上訴人移轉
    系爭房地登記予伊，皆非屬正當，不應准許。從而，原審為
    上訴人敗訴之判決，所認與本院雖非全然相同，但結論並無
    二致，仍應視為維持。上訴論旨指摘原判決不當，求予廢棄
    改判，為無理由，其假執行之聲請，亦失所附麗，應併駁回
    其上訴及聲請。
九、本件事證已臻明確，兩造其餘之攻擊或防禦方法及所用之證
    據，經本院斟酌後，認為均不足以影響本判決之結果，爰不
    逐一論列，附此敘明。
十、據上論結，本件上訴為無理由，爰判決如主文。　　
中　　華　　民　　國　　111 　年　　11　　月　　16　　日
　　　　　　　　　民事第三庭    審判長法　官  黃玉清
　　　　　　　　　　　　　　          法　官  涂秀玲
　　　　　　　　　　　　　　　        法　官  葛永輝 
正本係照原本作成。
如不服本判決，應於收受送達後20日內向本院提出上訴書狀，其
未表明上訴理由者，應於提出上訴後20日內向本院補提理由書狀
（均須按他造當事人之人數附繕本）。因疫情而遲誤不變期間，
得向法院聲請回復原狀。
上訴時應提出委任律師或具有律師資格之人之委任狀；委任有律
師資格者，另應附具律師資格證書及釋明委任人與受任人有民事
訴訟法第466條之1第1項但書或第2項所定關係之釋明文書影本。
如委任律師提起上訴者，應一併繳納上訴裁判費。

                                      書記官   黃湘玲
　　　　　　　　　　　　　　　　　　　 
中　　華　　民　　國　　111 　年　　11　　月　　16　　日